臺灣臺南地方法院民事判決　　　　　　　99年度訴字第1184號
原　　　告　林蔡鳳治
訴訟代理人　林信元　　同上
　　　　　　洪梅芬律師
　　　　　　涂欣成律師
　　　　　　呂蘭蓉律師
被　　　告　邱柯春鶴
　　　　　　陳顯堂
　　　　　　陳廷棟
　　　　　　陳文泉
兼 上 1 人
特別代理人　陳月娥
被　　　告　陳重森
　　　　　　陳幸珠
　　　　　　陳淑容
上列當事人間請求分割共有物事件，經本院於民國100年3月8日
言詞辯論終結，判決如下：
    主  文
被告陳顯堂、陳廷棟、陳文泉、陳重森、陳幸珠、陳月娥、陳淑
容應就其被繼承人陳鄭成去所有坐落臺南市○○區○○段五小段
一二五、一二六地號土地（應有部分各二十四分之一）辦理繼承
登記。
兩造所共有坐落臺南市○○區○○段五小段一二五地號（地目建
、面積一一六平方公尺）、一二六地號（地目建、面積五十九平
方公尺）之土地，合併分割如附圖所示：一二六地號（面積五十
九平方公尺）之土地分歸被告邱柯春鶴取得；一二五地號編號Ｂ
部分（面積五十八平方公尺）之土地分歸原告取得；一二五地號
編號Ａ部分（面積五十八平方公尺）之土地分歸被告陳顯堂、陳
廷棟、陳文泉、陳重森、陳幸珠、陳月娥、陳淑容按原應有部分
比例保持共有。
訴訟費用由兩造按附表一、二所載應有部分比例負擔。
    事實及理由
壹、程序方面：
一、按訴狀送達後，原告不得將原訴變更或追加他訴，但請求之
    基礎事實同一者，不在此限。民事訴訟法第255條第1項第2
    款定有明文。次按繼承人有數人時，在分割遺產前，各繼承
    人對於遺產全部為公同共有；因繼承、強制執行、公用徵收
    或法院之判決或其他非因法律行為，於登記前已取得不動產
    物權者，應經登記，始得處分其物權，民法第1151條、第75
    9條分別定有明文。共有之不動產之共有人中一人死亡，他
    共有人請求分割共有物時，為求訴訟之經濟起見，可許原告
    就請求繼承登記及分割共有物之訴合併提起，即以一訴請求
    該死亡之共有人之繼承人辦理繼承登記後，與原告及其餘共
    有人分割共有之不動產（最高法院70年度第2次民事庭會議
    決議參照）。查本件原告原列陳鄭成去為被告之一，然陳鄭
    成去於原告起訴前之民國84年1月1日即已死亡，其繼承人為
    被告陳顯堂、陳廷棟、陳文泉、陳重森、陳幸珠、陳月娥、
    陳淑容等7人，其等就陳鄭成去所有坐落臺南市○○區○○
    段5小段125、126地號土地（應有部分各24分之1）均尚未辦
    理繼承登記，此有戶籍謄本、繼承系統表、土地登記謄本等
    件為證，是原告撤回被告陳鄭成去部分，並求命被告陳顯堂
    、陳廷棟、陳文泉、陳重森、陳幸珠、陳月娥、陳淑容等7
    人，應先就陳鄭去所有之前開土地辦理繼承登記之聲明，核
    與前開說明，並無不合，應予准許，合先敘明。
二、被告邱柯春鶴、陳顯堂、陳廷棟、陳幸珠、陳淑容等，經合
    法通知，未於最後言詞辯論期日到場，核均無民事訴訟法第
    386條所列各款情形，爰依原告之聲請，由其一造辯論而為
    判決。
貳、實體方面：
一、本件原告起訴主張：
  (一)坐落臺南市○○區○○段5小段125地號（面積116平方公尺
    ）、126地號（面積59平方公尺）之土地（下稱系爭125地號
    土地、系爭126地號土地），為兩造所共有（各共有人及應
    有部分比例詳如附表一、二所示）。又訴外人陳火炎就系爭
    125地號、126地號土地，原有應有部分各3分之1，惟訴外人
    陳火炎已於79年3月20日死亡，其繼承人有被告陳顯堂、陳
    廷棟、陳文泉、陳重森、陳幸珠、陳月娥、陳淑容及訴外人
    陳鄭成去等8人，每人各繼承24分之1，而其中陳鄭成去又於
    84年1月1日死亡，被告陳顯堂、陳廷棟、陳文泉、陳重森、
    陳幸珠、陳月娥、陳淑容等7人迄今未辦理繼承登記，致無
    法協議決定分割之方法，且兩造間並無不分割之情形，爰依
    民法第823條第1項、824條之規定，請求裁判分割。
  (二)並聲明：
  1.被告陳顯堂、陳廷棟、陳文泉、陳重森、陳幸珠、陳月娥、
    陳淑容應就被繼承人陳鄭成去所有坐落臺南市○○區○○段
    5小段125地號（面積116平方公尺）、126地號（面積59平方
    公尺）土地權利範圍各24分之1辦理繼承登記。
  2.兩造共有坐落前開土地分割如臺南地政事務所100年1月21日
    土地複丈成果圖所示，即126地號土地分割給被告邱柯春鶴
    、125地號土地Ｂ部分分割予原告、125地號土地Ａ部分分割
    予被告陳顯堂、陳廷棟、陳文泉、陳重森、陳幸珠、陳月娥
    、陳淑容按原應得部分比例保持共有。
二、被告等之抗辯：
  (一)被告邱柯春鶴部分：同意系爭125地號、126地號土地合併分
    割，亦同意依照兩造所使用之建物（即門牌號碼39、41、43
    號）之共同壁分割。另訴外人葉朝禮係將土地及建物一併出
    賣予被告，然該建物所有權狀因年代久遠已經滅失。
  (二)被告陳重森、陳月娥部分：同意系爭125地號、126地號土地
    合併分割。門牌號碼西門路3段43號建物現係由被告陳月娥
    及陳文泉在使用中，其等希望依目前建物使用之狀況來分割
    系爭土地。
三、按分割共有物， 性質上為處分行為，依民法第759條規定，
    共有不動產之共有人中有人死亡時，於其繼承人未為繼承登
    記以前，固不得分割共有物，惟於提起分割共有物之訴，合
    併請求繼承人應先辦理繼承登記，不但符合訴訟經濟原則，
    亦與民法第759條及強制執行法第130條規定之旨趣無違（最
    高法院69年度台上字第1012、1134號判例參照）。查系爭12
    5、126號地土地之登記謄本上所登記之所有權人陳鄭成去業
    已84年1月1日死亡，陳鄭成去之繼承人為被告陳顯堂、陳廷
    棟、陳文泉、陳重森、陳幸珠、陳月娥、陳淑容等7人，其
    等就陳鄭成去所有系爭土地尚未辦理繼承登記乙節，有土地
    登記謄本在卷可稽，是原告訴請被告陳顯堂、陳廷棟、陳文
    泉、陳重森、陳幸珠、陳月娥、陳淑容應就其被繼承人陳鄭
    成去所有系爭土地（應有部分各24分之1）辦理繼承登記，
    即屬有據，應予准許，爰判決如主文第1項所示。
四、又按共有人除共有物之使用目的不能分割或契約訂有不分割
    之期限外，得隨時請求分割共有物；共有物之分割，依共有
    人協議之方法行之，分割之方法不能協議決定者，法院得因
    任何共有人之請求，命為以原物分配於各共有人；以原物為
    分配時，因共有人之利益或其他必要情形，得就共有物之一
    部分仍維持共有；共有人相同之數不動產，除法令另有規定
    外，共有人得請求合併分割民法第823條第1項前段、第824
    條第1項、第2項第1款前段、第4項、第5項分別定有明文。
    本件原告主張兩造共有如附表一、二所示之系爭2筆土地，
    共有人相同，並無不能分割之情形，且共有人又無不分割之
    特約，然對於分割方法迄未能達成協議等情，業據原告提出
    土地登記謄本、地籍圖謄本為憑，亦為被告等所不爭執，揆
    諸前揭規定，原告請求合併分割系爭2筆土地，於法自屬有
    據。
五、經查，系爭125地號土地上有建號82-1與82-2之建物、系爭
    126地號土地上則有未保存登記建物（門牌號碼台南市○○
    路○段39號），且建號82-1（門牌號碼西門路2段43號，登記
    面積47. 27平方公尺）、82-2（門牌號碼西門路2段41號，
    登記面積43.10平方公尺）經實測面積均為57平方公尺，業
    經本院會同兩造及臺南地政事務所人員至現場勘驗屬實，製
    有勘驗測量筆錄在卷可稽，並有臺南地政事務所99年11月11
    日土地複丈成圖在卷可參（本院卷第114頁），是本院審酌
    系爭2筆土地為相鄰土地，地形方正，其東方均面臨台南市
    ○○路，且建號82-1、82-2建物之登記所有人雖為訴外人葉
    朝禮（應有部分5/15）、被告林蔡鳳治（應有部分1/3）、
    被告陳顯堂（應有部分1/24）、被告陳廷棟（應有部分1/24
    ））、被告陳文泉（應有部分1/24）、被告陳重森（應有部
    分1/24）、被告陳幸珠（應有部分1/24）、被告陳月娥（應
    有部分1/24）、被告陳淑容（應有部分1/24）及訴外人陳鄭
    成去（應有部分1/24），有該建物之登記謄本在卷可憑，然
    建號82-2建物現為原告占有使用中，建號82-1建物現為被告
    陳月娥、陳文泉占有使用中，門牌號碼台南市○○路○段39
    號建物則為被告邱柯春鶴占有使用中，而兩造均陳明分割後
    願取得其所占有建物之坐落土地，且被告陳顯堂、陳廷棟、
    陳文泉、陳重森、陳月娥、陳幸珠、陳淑容等之應有部分均
    僅1/24，其等對分割後保持共有乙節亦不爭執，是如依附圖
    之方案分割系爭2筆土地，則兩造所分得土地均屬完整，方
    便利用，且所分得之土地東邊均與道路有適宜之聯絡，不致
    於發生通行之困難，亦無礙兩造目前之使用現況等各項因素
    ，認兩造依附圖所示之分割方案取得土地，對兩造均較為公
    平合理，合乎經濟效益之使用，爰判決系爭2筆土地之合併
    分割方案如主文第2項所示。
六、末按訴訟費用，由敗訴之當事人負擔；因共有物分割、經界
    或其他性質上類似之事件涉訟，由敗訴當事人負擔訴訟費用
    顯失公平者，法院得酌量情形，命勝訴之當事人負擔其一部
    ；法院為終局判決時，應依職權為訴訟費用之判決，民事訴
    訟法第78條、第80條之1及第87條第1項分別定有明文。查分
    割共有物事件本質上並無訟爭性，乃由本院斟酌何種分割方
    案較能增進共有物之經濟效益，並兼顧兩造之利益，以決定
    適當之分割方法。本件原告請求分割共有物，因兩造均獲得
    利益，如僅由敗訴之被告負擔，本院認為顯失公平，爰依兩
    造獲得之利益及就系爭2筆土地應有部分之比例確定訴訟費
    用之負擔如判決如主文第3項所示。另關於訴訟費用之負擔
    部分，除原告繳納之第一審裁判費70,300元外，尚有因繪製
    系爭土地上坐落建物位置、面積及如附圖所示分割圖所支出
    之費用等，迄未經兩造陳報，致本院無從依民事訴訟法第87
    條之規定依職權為訴訟費用之裁判，是僅能諭知訴訟費用之
    負擔比例如主文第3項所示。當事人俟本件確定後，得再依
    同法第91條之規定，另予聲請確定訴訟費用之裁定，附此敘
    明。
七、據上論結，本件原告之訴為有理由，依民事訴訟法第385條
    第1項前段、第80條之1、第87條第1項，判決如主文。
中    華    民    國   100    年    3     月    28    日
                  民事第三庭  法  官  洪碧雀
以上正本係照原本作成。
如不服本判決，應於判決送達後20日內，向本院提出上訴狀並表
明上訴理由，如於本判決宣示後送達前提起上訴者，應於判決送
達後20日內補提上訴理由書（須附繕本）。
如委任律師提起上訴者，應一併繳納上訴審裁判費。
中    華    民    國   100    年    3     月    28    日
                              書記官  黃稜鈞
附表一：（系爭西門段5小段125地號土地、面積116平方公尺）
  ┌────┬────────────┐
  │姓  名  │     應有部分比例       │
  ├────┼────────────┤
  │林蔡鳳治│     3分之1             │
  ├────┼────────────┤
  │邱柯春鶴│     3分之1             │
  ├────┼────┬───────┤
  │陳顯堂  │        │24分之1       │
  ├────┤        ├───────┤
  │陳廷棟  │        │24分之1       │
  ├────┤        ├───────┤
  │陳文泉  │        │24分之1       │
  ├────┤        ├───────┤
  │陳重森  │陳火炎（│24分之1       │
  ├────┤3分之1）├───────┤
  │陳幸珠  │之繼承人│24分之1       │
  ├────┤        ├───────┤
  │陳月娥  │        │24分之1       │
  ├────┤        ├───────┤
  │陳淑容  │        │24分之1       │
  ├────┤        ├───────┤
  │陳鄭成去│        │24分之1（已於 │
  │        │        │84年1月1日死亡│
  └────┴────┴───────┘
附表二：（系爭西門段5小段126地號土地、面積59平方公尺）
  ┌────┬────────────┐
  │姓  名  │     應有部分比例       │
  ├────┼────────────┤
  │林蔡鳳治│     3分之1             │
  ├────┼────────────┤
  │邱柯春鶴│     3分之1             │
  ├────┼────┬───────┤
  │陳顯堂  │        │24分之1       │
  ├────┤        ├───────┤
  │陳廷棟  │        │24分之1       │
  ├────┤        ├───────┤
  │陳文泉  │        │24分之1       │
  ├────┤        ├───────┤
  │陳重森  │陳火炎（│24分之1       │
  ├────┤3分之1）├───────┤
  │陳幸珠  │之繼承人│24分之1       │
  ├────┤        ├───────┤
  │陳月娥  │        │24分之1       │
  ├────┤        ├───────┤
  │陳淑容  │        │24分之1       │
  ├────┤        ├───────┤
  │陳鄭成去│        │24分之1（已於 │
  │        │        │84年1月1日死亡│
  └────┴────┴───────┘